臺灣苗栗地方法院民事判決　　　　　　　　　　　　　九十一年度訴字第一○三號
　　原　　　告　　甲○○
　　　　　　　　　地○○
　　　　　　　　　午○○
　　右三人共同
　　訴訟代理人　　林思銘律師
　　複代理人　　　劉雅萍律師
　　被　　　告　　癸○○
　　　　　　　　　子○○
　　　　　　　　　庚○○
　　　　　　　　　壬○○
　　　　　　　　　戊○○
　　　　　　　　　己○○
　　　　　　　　　辛○○
　　　　　　　　　丙○○
　　　　　　　　　　　　　　　.
　　　　　　　　　未○○
　　　　　　　　　辰○○
　　　　　　　　　申○○
　　　　　　　　　巳○○
　　　　　　　　　卯○○　　　.
　　　　　　　　　丑○○
　　　　　　　　　亥○○
　　　　　　　　　天○○　　　.
　　　　　　　　　　　　　　　.
　　　　　　　　　戌○○　　　.
　　　　　　　　　　　　　　　.
　　　　　　　　　乙○○○　　.
　　　　　　　　　宙○○
　　兼右一人
　　法定代理人　　酉○○
　　被　　　告　　黃○○
　　　　　　　　　宇○
　　　　　　　　　玄○○　　　.
　　　　　　　　　Ａ○○
右當事人間請求分割共有物事件，本院於民國九十二年十二月三十一日言詞辯論終結
，判決如下：
    主    文
被告癸○○、子○○、丁○○、庚○○、壬○○、戊○○、己○○、辛○○、丙○○
、未○○、寅○○、辰○○、申○○、巳○○、卯○○、丑○○、亥○○、天○○、
戌○○、乙○○○、宙○○、酉○○、黃○○、宇○、玄○○、Ａ○○應就被繼承人
林庚古所有坐落苗栗縣頭份鎮○○段第四二六地號，地目林，面積一千五百四十五點
六三平方公尺，應有部分一六八○分之二八部分之土地，及坐落同段第七五二地號，
地目林，面積一萬一千五百九十五點二七平方公尺，應有部分一六八○分之二八部分
之土地，辦理繼承登記。
兩造共有坐落苗栗縣頭份鎮○○段第四二六地號土地，應將附圖即苗栗縣頭份地政事
務所民國九十二年一月三十日土地複丈成果圖所示Ａ部分面積二十五點七六平方公尺
土地分歸被告癸○○、子○○、丁○○、庚○○、壬○○、戊○○、己○○、辛○○
、丙○○、未○○、寅○○、辰○○、申○○、巳○○、卯○○、丑○○、亥○○、
天○○、戌○○、乙○○○、宙○○、酉○○、黃○○、宇○、玄○○、Ａ○○按如
附表所示應有部分之比例保持公同共有，Ｂ部分面積五百七十六點八五平方公尺土地
分歸原告甲○○所有，Ｃ部分面積四百七十一點五一平方公尺土地分歸原告午○○所
有，Ｄ部分面積四百七十一點五一平方公尺土地分歸原告地○○所有。
兩造共有坐落苗栗縣頭份鎮○○段第七五二地號土地，應將附圖即苗栗縣頭份地政事
務所民國九十二年一月三十日土地複丈成果圖所示甲部分面積一百九十三點二五平方
公尺土地分歸被告癸○○、子○○、丁○○、庚○○、壬○○、戊○○、己○○、辛○○、丙○○、未○○、寅○○、辰○○、申○○、巳○○、卯○○、丑○○、亥○○、天○○、戌○○、乙○○○、宙○○、酉○○、黃○○、宇○、玄○○、Ａ○○
按如附表所示應有部分之比例保持公同共有，乙部分面積四千三百二十七點五二平方
公尺土地分歸原告甲○○所有，丙部分面積三千五百三十七點二五平方公尺土地分歸
原告地○○所有，丁部分面積三千五百三十七點二五平方公尺土地分歸原告午○○所
有。
訴訟費用由被告癸○○、子○○、丁○○、庚○○、壬○○、戊○○、己○○、辛○○、丙○○、未○○、寅○○、辰○○、申○○、巳○○、卯○○、丑○○、亥○○
、天○○、戌○○、乙○○○、宙○○、酉○○、黃○○、宇○、玄○○、Ａ○○負
擔百分之二，原告甲○○負擔百分之三十八，原告午○○負擔百分之三十，原告地○○負擔百分之三十。
　　事    實
壹、原告方面
一、聲明：如主文第一至三項所示。
二、陳述：
（一）坐落苗栗縣頭份鎮○○段興隆小段第六一二地號土地，原係為原告甲○○、午
      ○○、地○○及訴外人林庚古四人所共有，應有部分為訴外人林庚古一六八○
      分之二八，原告甲○○五○四○分之三四八，原告地○○五九四七二○分之一
      八一四二五，原告午○○五九四七二○分之一八一四二五，並約定分管使用，
      茲因於民國八十八年六月間由政府徵收，為臺灣高鐵經過使用，經地籍圖重測
      ，又將上開之地號逕為分割為苗栗縣頭份鎮○○段第四二六及第七五二地號二
      筆土地（下稱「系爭二筆土地」），上開共有人之應有部分仍為相同。而徵收
      之部分即臺灣高鐵經過路線，為原告甲○○及訴外人林庚古所分管之位置，其
      他原告午○○及地○○所分管之位置，均未變動。
（二）系爭二筆土地共有人間均有分管之約定，故該臺灣高鐵徵收部分之徵收款，原
      告等三人均同意由分管人即原告甲○○及訴外人林庚古領取，是原告甲○○及
      訴外人林庚古二人原先共有系爭二筆土地之面積實應減少，為使土地使用狀態
      與原告擁有之面積相符，實有分割之必要。
（三）林庚古於六十二年五月十五日死亡，其所有系爭二筆土地應有部分權利範圍均
      為一六八○分之二十八，應由次男林添福、三男癸○○、次女陳林雙妹、養女
      林玉妹共同繼承，各有應有部分一六八○分之七。林慶福於二十七年六月二十
      四日死亡，其財產應由其配偶林（黃）有妹繼承。林添福於八十七年五月十四
      日死亡，其財產應由配偶子○○、長男庚○○、次男壬○○、三男戊○○、四
      為八分之一，是子○○、庚○○、壬○○、戊○○、己○○、辛○○、丁○○
      、丙○○各取得系爭二筆土地，權利範圍均為一三四四○分之七。陳林雙妹於
      九十年七月五日死亡，其所有系爭二筆土地，應有部分權利範圍均為一六八○
      分之七土地，應由長男亥○○、次男天○○、長女陳昭玉、次女戌○○、三女
      乙○○○等五人共同繼承，各取得應有部分八四○○分之七。陳昭玉於七十一
      年五月十八日死亡，其應有部分八四○○分之七，由配偶藍澤瑛、長男黃○○
      、長女宇○、三女玄○○及五女藍懌禎等五人繼承，各取得系爭二筆土地應有
      部分四二○○○分之七。而藍澤瑛於八十七年八月十日死亡，其財產由其配偶
      郭惠真、子女宙○○共同繼承，應有部分各八四○○○分之七。另林玉妹於八
      十二年四月二十六日死亡，其所有系爭二筆土地，應有部分權利範圍均為一六
      八○分之七，應由其配偶未○○、長男辰○○、次男申○○、長女巳○○、次
      是未○○、辰○○、申○○、巳○○、卯○○、丑○○、寅○○各取得系爭二
      筆土地應有部分權利範圍均為一六八○分之一。
（四）職故，訴外人林庚古既已於六十年五月十五日死亡，則其所有苗栗縣頭份鎮○○段第四二六地號，地目林，面積一千五百四十五點六三平方公尺土地，應有
      部分一六八○分之二八，及坐落同段第七五二地號，地目林，面積一萬一千五
      百九十五點二七平方公尺，應有部分一六八○分之二八，被告等二十六人均應
      辦理繼承登記。
（五）查本件兩造間並未訂有不分割之期限，依其使用目的復無不能分割情形，而原
      告與其他共有人即被告等人間，又無達成分割之協議，則原告依分管現狀，訴
      請依如主文第二、三項所示之方式裁判分割系爭土地，自屬正當。
三、證據：提出土地登記謄本、地籍圖、
    為證。
貳、被告方面：被告等二十六人經合法通知，均無正當理由不到庭，但被告癸○○、
    子○○、庚○○、壬○○、戊○○、己○○、辛○○、丁○○、丙○○具狀表示
    同意原告提出之分割方案。
參、本院依職權囑託苗栗縣頭份地政事務所測量。
    理    由
壹、程序方面
一、查訴外人即系爭二筆土地原共有人林庚古於六十二年五月十七日死亡，其所有系
    爭二筆土地應有部分權利範圍均為一六八○分之二十八，應由次男林添福、三男
    癸○○、次女陳林雙妹、養女林玉妹共同繼承，應有部分各一六八○分之七。（
    至於林庚古之子林慶福則於二十七年六月二十四日死亡，其財產業由其配偶林（
    黃）有妹繼承，但林（黃）有妹並非林慶福之直系血親卑親屬，並無適用民法第
    一千一百四十條代位繼承之餘地，故無從代位繼承林庚古之財產，從而其與本件
    訴訟無關）。又林添福於八十七年五月十四日死亡，其財產應由配偶子○○、長
    次女丙○○等八人共同繼承，應繼分均為八分之一，是子○○、庚○○、壬○○
    、戊○○、己○○、辛○○、丁○○、丙○○各取得系爭二筆土地，權利範圍均
    為一三四四○分之七。陳林雙妹於九十年七月五日死亡，其所有系爭二筆土地，
    應有部分權利範圍均為一六八○分之七土地，應由長男亥○○、次男天○○、長
    ○分之七。陳昭玉於七十一年五月十八日死亡，其財產由配偶藍澤瑛、長男黃○○、長女宇○、三女玄○○及五女藍懌禎等五人繼承，各取得系爭二筆土地應有
    部分四二○○○分之七。而藍澤瑛於八十七年八月十日死亡，其財產由其後婚配
    偶郭惠真、長男黃○○、長女宇○、三女玄○○、五女藍懌禎、六女宙○○等六
    人共同繼承，每人應有部分各二五二○○○分之七即三六○○○分之一，因此黃
    ○○、宇○、玄○○、藍懌禎四人之應有部分均變為三六○○○分之七。另林玉
    妹於八十二年四月二十六日死亡，其所有系爭二筆土地，應有部分權利範圍均為
    一六八○分之七，應由其配偶未○○、長男辰○○、次男申○○、長女巳○○、
    次女卯○○、三女丑○○、五女寅○○等七人共同繼承，應繼分均為七分之一，
    是未○○、辰○○、申○○、巳○○、卯○○、丑○○、寅○○各取得系爭二筆
    土地應有部分權利範圍均為一六八○分之一等事實，有原告提出卷附之土地登記
    簿謄本、
    現公同共有人共二十六人為被告，提起本件訴訟，核無不合，尚無承受訴訟之問
    題。
二、本件被告等二十六人經合法通知，均未於言詞辯論期日到場，經核均無民事訴訟
    法第三百八十六條各款所列之情形，爰依原告之聲請，由其一造辯論而為判決，
    合先敘明。
貳、實體方面：
一、本件原告主張：系爭二筆土地為兩造所共有，而被告等二十六人之被繼承人林庚
    古與原告三人先前有上開之分管之約定，以及上開土地被徵收等事實，為被告等
    人所不爭執，復有原告提出與其所述相符、被告不到場爭執其為真正之土地登記
    謄本、地籍圖、
    應堪信為真實。
二、按「分割共有物，性質上為處分行為，依民法第七百五十九條規定，共有不動產
    之共有人中有人死亡時，於其繼承人未為繼承登記以前，固不得分割共有物。惟
    上訴人因被上訴人劉某就系爭建地尚未辦理繼承登記，依法不得為物權之處分。
    於本件訴訟中，請求劉某等辦理繼承登記，並合併對劉某等及其餘被上訴人為分
    割共有物之請求，不但符合訴訟經濟原則，抑與民法第七百五十九條及強制執行
    法第一百三十條規定之旨趣無違」，最高法院著有六十九年度臺上字第一○一二
    號判例可資參照。查系爭二筆土地之原共有人林庚古死亡後，被告等二十六人為
    其繼承人，惟尚未就系爭二筆土地辦理繼承登記，揆諸前揭最高法院判例意旨，
    則原告除訴請裁判分割共有物外，訴請被告等二十六人先行就原共有人林庚古之
    上開應有部分辦理繼承登記，自屬有據，亦應准許。
三、原告所提出如主文第二、三項所示之方案，非但合於原告與被告等人之被繼承人
    林庚古間之分管契約狀態，亦係被告癸○○、子○○、庚○○、壬○○、戊○○
    、己○○、辛○○、丁○○、丙○○所具狀明確表示同意者（見本院卷一第一百
    三十三、一百三十四頁），且本件原告所有之應有部分比例占系爭二筆土地之絕
    大多數，其所提之分割方案及其現分管狀態，自應最優先考量，始合乎系爭二筆
    土地之最大使用效益，是如主文第二、三項所示之分割方案，應屬可採。
四、末按分割共有物訴訟為形式之形成訴訟，法院既不受原告聲請分割方案之拘束，
    故如准予裁判分割，原告之訴即有理由，自無敗訴之問題，且兩造均因本件裁判
    分割而同霑利益，故本院認於裁判分割共有物訴訟，於法院准予分割、原告之訴
    為有理由時，仍應由兩造分別依主文第四項所示之方式分擔本件訴訟費用，較符
    公平原則，附此敘明。
五、據上論結，本件原告之訴為有理由，依民事訴訟法第三百八十五條第一項前段、
    第七十八條、第八十條之一、第八十五條第一項但書，判決如主文。
中　　　　華　　　民　　　　國　九十三　　年　　一　　　月　　 十四　 　日
    　　　　　　　　　　　　　　　　臺灣苗栗地方法院民事庭
                                            審判長法  官 陳鴻斌
                                                  法  官 李麗萍
                                                  法  官 伍偉華
右正本證明與原本無異。
如對本判決上訴，請於本判決送達後二十日內向本院提出上訴狀。
                                              法院書記官 鄭永媚
中　　　　華　　　民　　　　國　九十三　　年　　一　　　月　　 十四　 　日
~F0
~T48
附表：
 ┌────────┬────────────────────┐
 │　共有人姓名    │      　應　有　部　分　                │
 ├────────┼────────────────────┤
 │  　林添福      │      　一六八○分之七                  │
 ├────────┼────────────────────┤
 │  　癸○○      │      　一六八○分之七                  │
 ├────────┼────────────────────┤
 │  　子○○      │      　一三四四○分之七                │
 ├────────┼────────────────────┤
 │  　庚○○      │      　一三四四○分之七                │
 ├────────┼────────────────────┤
 │  　壬○○      │      　一三四四○分之七                │
 ├────────┼────────────────────┤
 │  　戊○○      │      　一三四四○分之七                │
 ├────────┼────────────────────┤
 │  　己○○      │      　一三四四○分之七                │
 ├────────┼────────────────────┤
 │  　辛○○      │      　一三四四○分之七                │
 ├────────┼────────────────────┤
 │  　丁○○      │      　一三四四○分之七                │
 ├────────┼────────────────────┤
 │  　丙○○      │      　一三四四○分之七                │
 ├────────┼────────────────────┤
 │  　亥○○      │      　八四○○分之七                  │
 ├────────┼────────────────────┤
 │    天○○      │        八四○○分之七                  │
 ├────────┼────────────────────┤
 │  　戌○○      │      　八四○○分之七                  │
 ├────────┼────────────────────┤
 │  　乙○○○    │      　八四○○分之七                  │
 ├────────┼────────────────────┤
 │  　郭惠真      │      　三六○○○分之一                │
 ├────────┼────────────────────┤
 │  　宙○○      │      　三六○○○分之一                │
 ├────────┼────────────────────┤
 │  　宇○        │      　三六○○○分之七                │
 ├────────┼────────────────────┤
 │  　玄○○      │      　三六○○○分之七                │
 ├────────┼────────────────────┤
 │  　Ａ○○      │      　三六○○○分之七                │
 ├────────┼────────────────────┤
 │  　未○○      │      　一六八○分之一                  │
 ├────────┼────────────────────┤
 │  　辰○○      │      　一六八○分之一                  │
 ├────────┼────────────────────┤
 │  　申○○      │      　一六八○分之一                  │
 ├────────┼────────────────────┤
 │    巳○○      │        一六八○分之一                  │
 ├────────┼────────────────────┤
 │    卯○○      │        一六八○分之一                  │
 ├────────┼────────────────────┤
 │    丑○○      │        一六八○分之一                  │
 ├────────┼────────────────────┤
 │    寅○○      │        一六八○分之一                  │
 └────────┴────────────────────┘
